臺灣桃園地方法院刑事判決　　　　　　　　　　　　　九十年度訴字第一四九七號
　　公　訴　人　臺灣桃園地方法院檢察署檢察官
　　被　　　告　丁○○
右列被告因偽造有價證券案件，經檢察官提起公訴（八十九年度偵字第一八一０三號
），本院判決如左：
    主  文
丁○○無罪。
    理  由
一、公訴意旨略以：被告丁○○與告訴人戊○○原係夫妻，二人於民國八十三年三月
    二十三日離婚，被告丁○○明知無權以告訴人戊○○之名義簽發支票，然為向他
    人調借現金，從事生意週轉，竟意圖供行使之用，基於偽造有價證券之犯意，於
    八十三年十月間，在桃園縣桃園市○○街八十七號，偽造簽發由告訴人戊○○為
    發票人、台新國際商業銀行桃園分行（下稱台新銀行）為付款人，票載發票日八
    十三年十月二十九日（嗣經塗改為八十七年十月二十九日）、帳號000000
    00000000號、票號0000000號、票面金額新台幣（下同）六十萬
    元之支票一紙。嗣該紙支票經李志宏（於八十八年四月二十二日歿）取走，於八
    十七年六月間，在台北縣五股鄉○○村○○路○段一四九巷六十二之四號交付甲○○調借現金六十萬元，經甲○○於八十八年十月十五日向銀行提示遭退票，戊○○始悉上情。因認被告涉犯刑法第二百零一條第一項之偽造有價證券罪嫌。
二、公訴人認被告涉有右揭犯罪，係以右揭犯罪事實，業據被告丁○○自白不諱，核
    與告訴人戊○○之指訴、證人甲○○之證述相符，並有桃園縣票據交換所退票理
    由單在卷可資佐證，為其主要論據。
三、訊據被告丁○○堅決否認有何偽造有價證券之犯行，辯稱：我與戊○○原係夫妻
    ，於八十三年三月下旬離婚的。離婚前我在桃園市○○街經營的阿里山茶行，前
    妻戊○○向台新銀行申請支票，供茶行作生意週轉之用，而台新銀行支票都是我
    與戊○○共同使用，而簽發票面金額新台幣六十萬元的支票，本來是要向我三哥
    借錢週轉，但並未借到錢，事後該張支票遭人竊取，因不能確認遭何人所竊取，
    所以未報警，而我簽發系爭之前即已經過戊○○事前概括授權，沒有偽造有價證
    券行為等語。
四、按犯罪事實應依證據認定之，無證據不得推定其犯罪事實，刑事訴訟法第一百五
    十四條定有明文。次按在證據法則上，當證據資料尚有對被告有利之存疑時，如
    無法依客觀方法排除此項合理之可疑時，依「罪疑利益歸被告原則」，不得以此
    項證據資料作為有罪判決之依據。再者，認定被告有罪之事實應憑證據；如未能
    發現相當之證據，或證據不足以證明，自不能以推測或擬制之方法，以為裁判之
    基礎；且認定事實所憑之證據，其為訴訟上之證明，須達於通常一般人均不致有
    所懷疑，而得確信其為事實之程度者，始得據為有罪之認定；倘其證明尚未達到
    此一程度，而有合理之懷疑存在時，尚難為有罪之認定基礎；苟積極證據不足為
    不利於被告事實之認定時，即應為有利於被告之認定，更不必有何有利之證據。
    又告訴人之指訴，係以使被告判罪處刑為目的，故多作不利於被告之陳述，自不
    得以其指訴為被告犯罪之唯一證據。（最高法院三十年上字第八一六號、四十年
    台上八六號、七十六年台上字第四九八六號、八十四年台上字第五三六八號判決
    參照）。經查：
（一）被告丁○○於八十三年三月二十三日與告訴人戊○○離婚前，因經營阿里山茶
      行而由告訴人戊○○於八十一年九月七日申請上開台新銀行支票，供被告生意
      週轉使用及告訴人自己使用，而被告所簽發之上開台新銀行帳戶之支票，在支
      票金額尾數之後加「正」字，而告訴人戊○○所簽發之支票，則在金額尾數後
      加「整」字等情，業據被告供述在卷，並為告訴人所坦認。且證人即告訴人之
      友人乙○○於本院調查亦證稱：「（介紹戊○○去台新銀行開戶的目的？還有
      戊○○去台新銀行開戶之目的？）我有在台新銀行開戶，我覺得很好，才介紹
      戊○○去開戶，且他們開茶行，有需要用支票，我看到他們二人都有在使用支
      票」等語（鑑本院九十年一用二日筆錄）、證人即被告之鄰居己○○於本院調
      查時證稱：「（．．．．丁○○是否在經營茶行？丁○○有無以戊○○的名義
      簽發支票？），．．．李志宏知道丁○○在經營茶行，支票都是丁○○在開，
      都是開戊○○的票，開好久了，我雖然沒有與被告做生意，但我住被告（丁○○）隔壁，所以我知道這件事。」等語（見本院九十年十一月二十一日筆錄）
      。且酌以被告與告訴人在婚姻關係存續期間，夫妻同財共居，被告簽發以其妻
      即告訴人名義所申請之台新銀行支票供作生意週轉之用，亦屬事理之常。此外
      ，並有本院向台新銀行調閱八十二年間告訴人戊○○名義之支票影本共三十一
      張，其中被告自八十二年一月一日至八十二年六月二十七日之支票十三票（金
      額尾數之後加「正」字），告訴人簽發之十八張（金額尾數之後加「整」字）
      及台新銀行九十年十一月三十日台新字第九００一六三號函在卷足按，顯見被
      告之前即與告訴人共同使用上開告訴人戊○○之台新銀行支票，堪可確認。
（二）又按刑法第二百零一條第一項之偽造有價證券罪，所稱「偽造」乃指無權制作
      有價證券之人，假冒他人名義，或逾越有制作權人之授權範圍，而制作外觀上
      具有價證券形式之虛偽證券之行為而言。至於已否得有適法之授權，或有無逾
      越、逸脫授權範圍，而制作該有價證券，則不以明示之授權為判定其有無適法
      權源之唯一準據；因偽造有價證券罪，係侵害社會法益之罪，為使具有社會公
      共信用性格之票據類有價證券持有人，得獲應有之保障，以維交易安全及社會
      公共信用，是以票據上名義人對於知悉無權制作有價證券之人，實施制作有價
      證券犯行，仍不為阻止而放任其此項實施制作有價證券之默認行為者，亦應包
      括的視之為默示之授權行為；又偽造有價證券，以無權簽發之人冒用他人名義
      簽發為要件，如果行為人基於本人之授權，或其他原因有權簽發者，則與無權
      之偽造行為不同。而授權行為之方式，不論以書面或口頭，明示或默式為之均
      屬之（最高法院八十二年度台上字第六三八四號、八十四年度台上字第六四一
      七號判決意旨參照）。而被告與告訴人於八十三年三月二十三日離婚前，係同
      財共居夫妻，被告自告訴人於八十一年九月七日申請上開台新銀行支票後，即
      與告訴人共同簽發供作其經營茶葉生意共同簽發使用，已如前述，顯見告訴人
      有默示授權被告使用上開支票供作茶葉生意週轉之用甚明。雖被告於警訊供稱
      ：我開立的支票號碼0000000號支票（即系爭支票），她（戊○○）不
      知情，但是我要借六十萬元的事她後來知道等語，並於偵查中供稱：有簽發上
      開支票等語，然查被告於八十三年三月初簽發上開遠期支票工作生意上借調現
      金週轉使用時，與告訴人係同財共居夫妻，其認為告訴人默示授權其使用上開
      台新銀行支票，而事前並未再加以告知，則被告主觀上認係經告訴人默示授權
      使用，而簽發上開遠期支票，其並無偽造有價證券主觀犯意，且被告並係經告
      訴人默示授權使用支票，其客觀上亦無偽造有價證券之行為甚明，揆諸上開判
      決之說明，被告所為與偽造有價證券之構成要件有間。
（三）又告訴人於告訴狀指訴：告訴人於八十九年六月間因聲請「輔助人民申請貸款
      自購住宅」，而於同年月中旬至台北縣三重市華南銀行辦理對保手續時，經承
      辦人員於八十八年十月十五日有一張退票紀錄，故不符貸款資格，嗣經查明始
      知被告於八十三年未經告訴人同意，擅自於桃園市○○街八十七號一樓住處，
      以偽刻告訴人之印章，簽發發票日八十八年十月十五日，面額六十萬元支票一
      張，嗣因印鑑章及存款不足遭退票云云（見八十九年七月十七日告訴狀）；然
      查上開退票理由單所載退票理由為：存款不足及拒絕往來戶，有桃園縣票據交
      換所退票理由單乙紙在卷足按（見台灣桃園地方法院檢察署八十九年偵字第一
      八一０三號卷第十六頁），且本院向台新銀行桃園分行查詢上開面額六十萬元
      之退票理由為何，據函覆：戊○○（身分證統一編號：Ｚ000000000
      號）支票號碼ＮＯ0000000號發票日期八十七年十月二九日（起訴書所
      載日期有誤）係由合作金庫桃園支庫於八十八年十月十五日所提示，而該戶經
      拒絕往來及存款不足退票等語，亦有台新銀行九十年十二月十八日台新字第九
      ００一八０號函在卷足按，則顯見上開支票並未因印鑑不符而遭退票，而告訴
      人卻指訴被告偽刻印章簽發上開支票即與事實不符。又告訴人復指訴：我沒有
      概括授權給丁○○使用支票，這本支票都是我在開，支票本、印章都是我在保
      管，若生意上有需要，也都是我在開支票，我沒有同意開這張支票（即系爭支
      票）云云；惟查，告訴人所申請之台新銀行支票係由告訴人與被告共同使用，
      已如前述，顯見告訴人指訴真實性即值合理懷疑？
（四）又證人即持票人甲○○於對於其取得系爭支票之來源，於偵查中證稱：「（係
      爭支票誰交給你？）我弟弟（李志宏）於八十七年三月出獄後，說與丁○○做
      生意，需資金向我調錢。我直接給他現金六十萬元，支票日期有塗改過，但有
      蓋發票人的章」云云（見台灣桃園地方法院檢察署八十九年偵字第一八一０三
      號卷），嗣於本院調查時先後證稱：「（這張票如何來？）．．．．．。後來
      八十七年四月間，我弟弟李志宏去找丁○○說談要做生意，丁○○有欠我弟弟
      的錢，所以簽發戊○○的支票跟我調現。當時我弟弟拿那張票給我時，發票日
      已經改過，我記得是十月份，但不記得是哪一年。我在支票到期日，趕快去提
      示。．．．」、「我弟弟跟我前前後後拿了五十多萬元，接近六十萬元，要去
      做生意。沒有開票，都是拿現金，最後二次拿了八、十五萬元。這張六十萬元
      的支票是要還以前的錢及借錢的。約在八十七年端午節前後李志宏先到我家中
      拿這張支票給我，當時我沒有拿錢給他。之後才又跟我借了八、十五萬元。」
      云云（見本院九十年十月十二日筆錄），足見證人甲○○對於其取得系爭支票
      之來源，與其弟李志宏間資金來源關係，所述即有前後不一之瑕疵。復酌以，
      證人甲○○於警訊時陳稱：系爭支票有塗改過年份，塗改之前的年份不清楚，
      塗改後的日期是八十七年十月十五日云云（見同上偵卷第七頁反面），然查系
      爭支票之塗改後之發票日期係八十七年十月二十九日，有桃園縣票據交換所退
      票理由在卷足按，並非證人甲○○所陳述之八十七年十月十五日，足見證人之
      證詞與事實不符。末查，證人甲○○於本院調查時陳稱：我於支票快屆滿一年
      時效前提示系爭支票，而該支票我弟弟李志宏交給我的，但現在已找不到那張
      支票了云云，然證人甲○○既知悉支票之請求權時效為一年，顯見其對於支票
      權利之行使，相當了解，且主張支票票據權利需提出票據，此為吾國民日常生
      活經驗所知，證人甲○○自當無法諉為不知，則豈會未保存面額達六十萬元之
      系爭支票，以主張行使其權利，顯見證人甲○○上述之證詞，顯悖於常情；從
      而，自不應僅憑證人甲○○之供述，即遽認被告有意圖供行使而交付系爭支票
      。故證人甲○○之證詞既有上述之瑕疵，自難據為論列被告有右揭犯行之積極
      證據。
（五）又公訴人亦未提出系爭支票以供本院查證被告是否確有偽造上開支票之行為，
      且本院依職權向持票人甲○○所提示之五股鄉農會調閱系爭支票影本，亦據函
      覆：系爭支票於八十八年十月十六日遭交換退票，並已於次日通知通知原存戶
      領回，已無該票行跡可尋等語，有該農會九十一年一月十八日北縣五農信字第
      ０三六號函在卷足按，且付款行台新銀行亦未留存該支票影本等情，亦據證人
      即台新銀行桃園分行經理丙○○證述在卷，則自難僅據上開退票理由單，而遽
      認被告有右揭偽造有價證券之犯行。
（六）綜上所述，尚難認被告有何偽造有價證券及加以行使之犯行。此外，復查無其
      他積極證據足認其有何上述犯行，自屬不能證明其犯罪。
據上論斷，應依刑事訴訟法第三百零一條第一項，判決如主文。
本案經檢察官胡樹德到庭執行職務。
中      華      民      國    九十一      年        四      月    三    日
                                臺灣桃園地方法院刑事第四庭
                                            法  官   邱滋杉
右正本證明與原本無異。
如不服本判決，應於判決送達後十日內向本院提出上訴狀( 應附繕本 )，上訴於
臺灣高等法院。
                                            書記官   周巧屏
中      華      民      國     九十一      年       四      月    三    日
